臺灣板橋地方法院刑事判決　　　　　　　 95年度訴字第455號
公　訴　人　臺灣板橋地方法院檢察署檢察官
被　　　告　甲○○
選任辯護人　黃仕翰律師
上列被告因偽造文書等案件，經檢察官提起公訴（93年度調偵字
第414 號），本院判決如下：
    主  文
甲○○意圖為自己不法之利益，而竊佔他人之不動產，處有期徒
刑拾月；減有期徒刑伍月，如易科罰金，以銀元佰元折算壹日
。又行使變造私文書，足以生損害於公眾及他人，處有期徒刑捌
月；減為有期徒刑肆月，如易科罰金，以銀元佰元折算壹日。
應執行有期徒刑捌月，如易科罰金，以銀元佰元折算壹日。緩
刑貳年。
    事  實
一、甲○○未取得位在臺北縣樹林市○○街二五號一樓建物（下
    稱系爭建物，建物所有權人為甲○○之子朱紅龍，業經不起
    訴處分）前後空地全體所有權人之同意或授權，竟意圖為自
    己不法之利益，於民國九十一年六月間將上開建物出租予不
    知情之丙○○，並於同月間（起訴書誤載為九十年十月間）
    利用丙○○在上開空地如附件土地複丈成果表所示B 、C 土
    地（下稱系爭土地）上搭蓋磚牆，續由甲○○於同月底僱工
    在前揭磚牆上方搭建鐵皮屋頂，而以此方式竊佔系爭土地面
    積共四十一點五八平方公尺（詳細位置詳如附件所示）。嗣
    經系爭土地共有人發現，於九十二年十月二十九日向臺灣板
    橋地方法院檢察署對甲○○提出竊佔告訴，詎甲○○竟另基
    於行使變造私文書之犯意，於九十三年四月二十九日至九十
    三年五月二十日期間某日，將其妻乙○○○、其女朱美虹與
    第三人己○○於八十七年三月三十一日所簽訂之合建契約書
    上附款一、部分擅自加註「公共空地各取一半」等文字，並
    於九十三年五月二十日檢察官偵訊時提出上開合建契約書作
    為證據資料以行使，足以生損害於己○○與檢察官偵查犯罪
    之正確性。
三、案經臺北縣政府警察局樹林分局報告臺灣板橋地方法院檢察
    署檢察官偵查起訴。
    理  由
一、證據能力部分：
    本件認定事實所引用之卷證資料（包含人證與文書證據、物
    證等證據），並無證據證明係公務員違背法定程序所取得，
    且檢察官、被告及其辯護人於本院準備程序及審判期日時均
    表示無意見而不予爭執，且迄至言詞辯論終結前亦未再聲明
    異議，依刑事訴訟法第一百五十九條之五第一項之規定，本
    件認定事實所引用之其他證據（包含人證與文書證據、物證
    等證據），均有證據能力。
二、訊據被告甲○○固不否認於九十一年六月底在前揭土地上搭
    建鐵皮屋頂，及於九十三年四月二十九日至九十三年五月二
    十日期間某日，將乙○○○、朱美虹與第三人己○○於八十
    七年三月三十一日所簽訂之合建契約書上附款一、部分加註
    「公共空地各取一半」等文字，並於九十三年五月二十日檢
    察官偵訊時提出作為答辯以行使等情，惟矢口否認有何竊佔
    、行使變造私文書之犯行，辯稱：依上開合建契約及合建房
    屋分配協議書之約定，其就系爭土地本有二分之一持分，復
    經己○○於九十一年四月二日交屋時指界確認，且系爭土地
    上磚牆部分係房屋承租人丙○○未經其同意擅自搭蓋，其僅
    於事後加蓋鐵皮屋頂；又合建契約附款上所加註「公共空地
    各取一半」等文字乃九十一年四月二日交屋時與己○○之口
    頭約定內容，因其年紀大怕忘記始自行加註提醒自己，並無
    竊佔或變造私文書之故意云云。辯護意旨則以：被告本於合
    建房屋分配協議書內容一、合建契約書第十二條之約定及平
    日住戶均不通過系爭土地，自信其具合法理由而佔用系爭土
    地，實無竊佔故意；另被告加註上開文字與前開合建之約定
    及分配情形相符，復未生任何損害於公眾或他人，與變造私
    文書之要件有間云云置辯。惟查：
（一）被告甲○○上開竊佔之事實，業經證人即系爭土地所有權
      人之一丁○○於警詢、檢察官偵訊及本院審理時證述綦詳
      ，而系爭土地為法定空地，屬全體土地登記權人共有，此
      據證人即建築師戊○○於檢察官偵訊時及本院審理時具結
      證稱：樹林市○○街一四○巷二五號建築是我們事務所負
      責，當初法定空地部分是前面跟後面，還有中庭部分，建
      地的百分之四十是法定空地，只要是沒有蓋房子也不是陽
      台的部分就是法定空地，法定空地不能蓋建物，法定空地
      所有權屬於共同持分人，須經全體土地登記權人同意始能
      增建，一樓平台要加蓋即屬增建行為等語在卷（見九十三
      年度發查他字第六八號偵查卷第一百五十頁至第一百五十
      一頁及本院卷），復有戊○○建築師事務所出具之竣工圖
      、土地所有權狀、臺北縣樹林地政事務所九十六年七月九
      日北縣樹地登字第○九六○○○八七二四號函及檢附坐落
      樹林市○○街一四○巷二十五號、二十七號、二十九號、
      三十一號建物登記謄本各一份在卷足憑（見九十三年度發
      查他字第六八號偵查卷第八十八頁、七十八頁、第一百六
      十八頁、第一百六十九頁及本院卷），此部分事實堪認屬
      實。被告辯稱與合建建商己○○就合建土地有一人一半之
      約定並經己○○指界系爭土地為被告之妻女所有一節，已
      為證人己○○到庭具結證稱否認，且觀諸前揭合建契約書
      第十二條內容，僅就房屋分配為約定，其中約定甲、乙雙
      方各取得建築面積百分之五十建築面積為約定，而合建房
      屋分配協議書固提及公共設施面積依雙方地上所分得坪數
      共同持分，亦未指定系爭土地專屬被告之妻女即乙○○○
      、朱美虹所有，被告自不得執此主張對系爭土地有專用權
      源，被告上開辯解，顯無足採。
（二）被告自承於九十一年六月間將系爭建物出租予丙○○使用
      ，嗣經丙○○在系爭土地上加砌磚牆，其後再由被告在該
      等磚牆上方搭蓋鐵皮屋頂等事實，核與證人丙○○於檢察
      官偵訊時證稱：九十一年六月份向被告承租系爭房屋，住
      處前、後陽台磚牆加蓋部分是我加蓋出去的，鐵皮屋簷部
      分是被告蓋的等語（見九十三年度發查他字第六八號偵查
      卷第一百七十四頁、第一百七十七頁背面、九十三年度調
      偵字第四一四號偵查卷第五十九頁）；證人即系爭土地所
      有權人之一庚○○於本院審理時證稱：有看到被告僱工在
      搭屋頂的鐵條等語；證人丁○○於本院審理時證述：九十
      一年六月搬進去時就看到二五號一樓陽台違建等語大致相
      符，堪以採信（起訴書將被告搭蓋上開建物之時間誤載為
      九十年十月間某日，應予更正）。參以房屋出租人如發現
      承租人未經其同意，任意在承租房屋前後施作建物，當會
      立即阻止或令其拆除，應無自費僱工續行施作之理，本件
      證人丙○○甫於九十一年六月承租系爭房屋後，隨即在系
      爭土地上堆砌磚牆，同月底復由被告加蓋鐵皮屋頂，足徵
      丙○○加蓋之舉係經被告事前同意至明，是證人丙○○於
      檢察官偵訊時證稱：砌牆有經被告同意等語（九十三年度
      發查他字第六八號偵查卷第一百七十四頁、第一百七十七
      頁背面、九十三年度調偵字第四一四號偵查卷第五十九頁
      ），應可採信，被告空言諉為不知，洵無足取。
（三）被告所佔用系爭土地之位置、面積，業經檢察官於九十三
      年六月二十四日履勘現場，並囑託臺北縣樹林地政事務所
      於九十四年一月二十四日複丈測量，再經本院依職權函請
      該地政事務所將上開複丈結果套繪在卷附九十年五月十六
      日建物測量成果圖結果，其分別佔用如附件九十六年五月
      三十日土地複丈成果表所示B 、C 部分各二十點五六平方
      公尺、二十一點零二平方公尺，此有勘驗筆錄及上開土地
      複丈成果圖、複丈成果表、建物測量成果圖各一份在卷可
      稽（見同上偵查卷第四十一頁至第四十二頁、證物袋及本
      院卷），復有履勘現場照片十八幀附卷可參（見同上偵查
      卷第一百八十一頁至第一百八十九頁），系爭土地為全體
      土地所有權人共有，已認定如前，被告既未經全體共有人
      之同意擅自利用不知情之承租人予以增建佔用，妨礙其他
      共有人通行、使用權，自不得以其他社區住戶顯少從該處
      通行，認其所為不致影響他人權益，被告辯稱：其不具竊
      佔之不法意圖云云，尚難憑採。
（四）合建契約附款一、原無「公共空地各取一半」等文字之事
      實，業據證人己○○於本院審理時證述在卷，且查，被告
      前於九十一年六月二十六日向臺灣板橋地方法院檢察署告
      訴己○○詐欺案件中，所提出之本件合建契約書，並無上
      揭文字，而於九十三年五月二十日因本案接受檢察官訊問
      時所提出之合建契約書，則已加註該等文字，此有上開二
      份合建契約書附卷（見九十一年度偵字第六三三八號偵查
      卷第三十四頁、九十三年度發查他字第六八號偵查卷第八
      十七頁），堪為佐證。則被告於本院審理時供稱：其係於
      九十三年四月二十九日上開己○○詐欺案件經第一審法院
      判決無罪後，始將前揭「公共空地各取一半」等文字加註
      於合建契約書等語，應與事實相符。至證人乙○○○於本
      院審理時證稱：被告於九十一年四月二日交屋當天在合建
      契約書上記載「公共空地各取一半」等語，顯非實情，不
      足採信。另被告辯稱：上開內容係與己○○原本即有之約
      定，且於九十一年四月二日交屋時己○○復與之口頭約定
      確認，其始行加註云云，然此經證人己○○於本院審理時
      明確否認，並具結證稱：二五號一樓前後的空地為所有社
      區的人共同持分，當初並未就法定空地與被告作使用約定
      ，蓋的房子是一人一半，跟著房子的持分，與法定空地沒
      有關係等語，此外，辯護意旨所指合建房屋分配協議書及
      合建契約第十二條之約定內容，亦無由推論己○○與乙○○○、朱美虹間就法定空地是否有上開約定。又倘雙方訂
      約當時（八十七年三月三十一日）即有此約定，大可形諸
      文字載明於契約條款，何以捨此不為，於九十一年四月交
      屋時僅以口頭確認，仍未當面書於契約由己○○簽名確認
      ？況依被告所供稱加註時間為九十三年四月二十九日之後
      ，距上開簽約時間已逾六年，被告所辯：因年老健忘加註
      上開文字提醒自己云云，顯屬事後卸責之詞。再者，契約
      條款及附註內容乃訂約雙方合意結果之書面記錄，自不許
      單方隨意更動原本之記載或增加原本所無之內容，始符契
      約目的與社會常情，本件契約制作名義人己○○既未同意
      上開條款，被告竟於訂約後擅自加註其上，自屬變造之行
      為，復於九十三年五月二十日就自身所涉刑事案件檢察官
      訊問時，出示上開變造合建契約作為答辯之證據資料，有
      該日訊問筆錄附卷可查（見九十三年度發查他字第六八號
      偵查卷第七十五頁），乃就所變造文書之內容向檢察官有
      所主張，且足生損害於原文書制作名義人己○○與檢察官
      代表國家追訴犯罪之正確性，其行使變造私文書之事證亦
      屬明確。
（五）綜上所述，本件被告甲○○竊佔及行使變造私文書犯行，
      事證已甚明確，其犯行洵堪認定。
二、查被告行為後，刑法業經修正並自九十五年七月一日施行。
    按行為後法律有變更者，適用行為時之法律，但行為後之法
    律有利於行為人者，適用最有利於行為人之法律，現行刑法
    第二條第一項訂有明文。以本次刑法修正之比較新舊法，應
    就罪刑有關之共犯、未遂犯、想像競合犯、牽連犯、連續犯
    、結合犯，以及累犯加重、自首減輕暨其他法定加減原因（
    如身分加減）與加減例等一切情形，綜其全部罪刑之結果而
    為比較，最高法院九十五年五月二十三日九十五年第八次刑
    事庭會議決議可資參照。茲比較說明如下：
（一）刑法分則編各罪所定罰金之貨幣單位原為銀元，且依修正
      前刑法第三十三條第五款規定，罰金刑為一銀元以上，而
      有關罰金倍數之調整及銀元與新台幣之折算標準，則定有
      「罰金罰鍰提高標準條例」及「現行法規所定貨幣單位折
      算新台幣條例」，除罰金以一銀元折算三元新台幣外，並
      將七十二年六月二十六日以前修正之刑法部分條文罰金數
      額提高十倍，其後修正者則不再提高倍數；嗣修正後刑法
      第三十三條第五款則將罰金刑提高為新台幣一千元以上，
      並以百元計算之，且因刑法第三十三條第五款所定罰金貨
      幣單位既已改為新台幣，刑法分則編各罪所定罰金之貨幣
      單位亦應配合修正為新台幣，且考量刑法修正施行後，不
      再適用「現行法規所定貨幣單位折算新台幣條例」，為使
      刑法分則編各罪所定罰金之最高數額與刑法修正前趨於一
      致，爰增訂刑法施行法第一條之一規定，將刑法分則編各
      罪所定罰金之貨幣單位均改為新台幣，並將七十二年六月
      二十六日以前修正之刑法部分條文罰金數額提高為三十倍
      ，其後修正者則提高為三倍。是以刑法分則編各罪所定罰
      金刑之最高數額，於上開規定修正後仍屬一致，並無不同
      ；但其罰金刑之最低數額，則比修正前提高，從而自以修
      正前之規定較為有利。
（二）修正前刑法第四十一條第一項前段係規定：「犯最重本刑
      為五年以下有期徒刑以下之刑之罪，而受六個月以下有期
      徒刑或拘役之宣告，因身體、教育、職業、家庭之關係或
      其他正當事由，執行顯有困難者，得以一元以上三元以下
      折算一日，易科罰金。」，又被告行為時之易科罰金折算
      標準，修正前罰金罰鍰提高標準條例第二條〈現已刪除〉
      係規定就其原定數額提高為一百倍折算一日，則本件被告
      行為時之易科罰金折算標準，應以銀元三百元折算一日，
      經折算為新臺幣後，應以新臺幣九百元折算為一日；惟修
      正後則規定：「犯最重本刑為五年以下有期徒刑以下之刑
      之罪，而受六個月以下有期徒刑或拘役之宣告者，得以新
      臺幣一千元、二千元或三千元折算一日，易科罰金。」，
      是修正後之規定並非有利於被告。
（三）按修正前刑法第五十一條第五款原規定：「宣告多數有期
      徒刑者，於各刑中之最長期以上，各刑合併之刑期以下，
      定其刑期。但不得逾二十年」，修正後之刑法第五十一條
      第五款則規定：「宣告多數有期徒刑者，於各刑中之最長
      期以上，各刑合併之刑期以下，定其刑期。但不得逾三十
      年」；比較新舊法結果，修正後之規定，亦未較有利於被
      告。
（四）經綜合前述各項罪刑法律變更，整體為「從舊從輕」之比
      較結果，應一體適用被告行為時即舊刑法之規定，較有利
      於被告，合先敘明。
三、核被告甲○○所為，係犯刑法第三百二十條第二項之竊佔罪
    ，應依同條第一項處斷、同法第二百十六條、第二百十條之
    行使變造私文書罪。其變造後持以行使，其變造私文書之低
    度行為應為行使之高度行為所吸收，不另論罪。被告所為上
    開竊佔、行使變造私文書二罪之犯意各別、行為互殊，尚難
    認有何方法結果之牽連關係，應予分論併罰，公訴意旨認有
    牽連犯關係，容有誤會。另被告利用不知情之承租人丙○○
    及建築工人施作上開磚牆及鐵皮屋頂，均為間接正犯。又刑
    法第三百二十條第二項之竊佔罪，為即成犯，於其竊佔行為
    完成時犯罪即成立，以後之繼續竊佔乃狀態之繼續，而非行
    為之繼續，此有最高法院六十六年度台上字第三一一八號判
    例可供參照。被告甲○○於九十一年六月間某日起由丙○○
    在系爭土地搭砌磚牆時，即已成立竊佔罪，附此敘明。爰審
    酌被告之竊佔系爭土地之面積及竊佔期間長達五年之久，其
    為規避刑責，在所涉竊佔案件中，向檢察官行使上開變造合
    建契約書之犯罪動機、目的、手段，及其品性、生活狀況、
    智識程度，犯罪所生之損害及犯罪後否認犯行之態度，並考
    量被告已將系爭土地上之磚牆、鐵皮屋頂拆除等一切情狀，
    分別量處如主文所示之刑，並諭知易科罰金之折算標準，及
    定其應執行刑，再依修正前刑法第四十一條第一項前段、第
    二項諭知易科罰金之折算標準。又被告前揭犯罪時間均在民
    國九十六年四月二十四日以前，合於減刑條件，應依中華民
    國九十六年罪犯減刑條例第二條第一項第三款，減其刑期二
    分之一，並諭知如易科罰金之折算標準。末查被告前因故意
    犯罪受有期徒刑以上刑之宣告，執行完畢後，五年以內未曾
    因故意犯罪受有期徒刑以上刑之宣告，此有臺灣高等法院被
    告前案紀錄表一份附卷可憑，此次因一時失慮致罹刑章，犯
    後已將系爭土地上之建物拆除（見本院卷九十六年八月十七
    日、同年九月三日陳報狀），經此偵審教訓，自當知所警惕
    而無再犯之虞，本院綜核各情認上開所宣告之有期徒刑以暫
    不執行為適當，爰逕依修正後刑法第七十四條第一項第一款
    規定（最高法院九十五年刑事庭第八次會議結論意旨參照）
    ，併予宣告緩刑二年，以啟自新。
據上論斷，應依刑事訴訟法第二百九十九條第一項前段，刑法第
二條第一項前段、第三百二十條第二項、第一項、第二百十六條
、第二百十條、第五十一條第五款（修正前）、第四十一條第一
項前段、第二項（修正前）、第七十四條第一項第二款，罰金罰
鍰提高標準條例第一條前段、修正前罰金罰鍰提高標準第二條，
中華民國九十六年罪犯減刑條例第二條第一項第三款、第七條、
第九條，判決如主文。
本案經檢察官沈志成到庭執行職務。
中　　華　　民　　國　　96　　年　　9 　　月　　5 　　日
                  刑事第十五庭  審判長法  官  陳鴻清
                                      法  官  朱嘉川
                                      法  官  劉安榕
上列正本證明與原本無異。
如不服本判決，應於判決送達後十日內敘明上訴理由，向本院提
出上訴狀（應附繕本），上訴於臺灣高等法院。
                                      書記官  楊馥如
中　　華　　民　　國　　96　　年　　9 　　月　　10　　日
附論罪科刑依據之法條：
中華民國刑法第320條
意圖為自己或第三人不法之所有，而竊取他人之動產者，為竊盜
罪，處5年以下有期徒刑、拘役或5百元以下罰金。
意圖為自己或第三人不法之利益，而竊佔他人之不動產者，依前
項之規定處斷。
前二項之未遂犯罰之。
中華民國刑法第216條
行使第 210 條至第 215 條之文書者，依偽造、變造文書或登載不實
事項或使登載不實事項之規定處斷。
中華民國刑法第210條
偽造、變造私文書，足以生損害於公眾或他人者，處 5 年以下有期徒刑。
